【裁判字號】    95,上易,338
【裁判日期】    951206
【裁判案由】    確認通行權存在
【裁判全文】
臺灣高等法院臺中分院民事判決         95年度上易字第338號
上  訴  人  甲○○
訴訟代理人  許景鐿    律師
複  代理人  李春生    律師
被  上訴人  乙○○○
訴訟代理人  丙○○
被  上訴人  丁○○
上列當事人間請求確認通行權存在事件，上訴人對於民國九十五
年八月十一日臺灣臺中地方法院九十五年度訴字第六七三號第一
審判決提起上訴，本院於九十五年十一月廿二日言詞辯論終結，
茲判決如下：
    主  文
上訴駁回（被上訴人通行上訴人土地之範圍應更正為如附圖一方
案二編號B1所示）。
第二審訴訟費用由上訴人負擔。
    事實及理由
一、兩造之聲明：
（一）上訴人方面：求為判決：
    １、原判決廢棄。
    ２、被上訴人在第一審之訴駁回。
（二）、被上訴人方面：求為判決駁回對造之上訴。
二、本件被上訴人起訴主張：坐落台中縣東勢鎮○○段114地號
    土地為被上訴人丁○○所有，其上建有加強磚造四層樓房一
    棟，供己居住之用，同段116、117地號土地為被上訴人乙○
    ○○所有，其中117地號土地建有加強磚造三層樓房一棟，
    116 地號土地上建有鐵皮平房，作為居住及經營會計師事務
    所之用，被上訴人二人所有之上述土地南邊即同段125地號
    土地原係道路用地，上訴人於民國（以下同）92年10月16日
    依原法院強制執行拍賣程序而取得所有權，因被上訴人二人
    所有之土地對外無聯絡道路，向來即經同段125地號土地出
    入，上訴人投標取得上述125 地號土地後，曾對被上訴人提
    起返還土地之訴，請求被上訴人二人將占用125地號土地返
    還，經原法院以93年度訴字第2207號訴訟成立和解，上訴人
    當時亦同意留四公尺寬道路供被上訴人通行，被上訴人對上
    訴人所有之上述125地號土地有通行權存在，詎上訴人竟於
    95年2月間，雇工將同段125地號土地以鐵皮完全圍住，使被
    上訴人無法出入，爰依民法第787條第1項袋地通行權之法律
    關係，求為：（一）確認被上訴人就上訴人所有坐落台中縣
    東勢鎮○○段一二五地號如圖一方案二所示編號B1部分面積
     五三點一一平方公尺土地，有通行權存在；（二）上訴人
     應將上述土地上之地上物除去，並應容忍被上訴人通行之
     判決。
二、上訴人則以：伊依法院拍賣程序標得上述125地號土地後，
    為免土地遭他人無權占用，始僱工以鐵皮圍住，惟已留有機
    車可通行之通道供被上訴人通行。而原法院93年度訴字第
    2207號請求返還土地事件兩造雖達成訴訟上和解，惟和解內
    容並無「上訴人願留4米道路供被上訴人通行」之約定；且
    伊標得之上述125地號土地面積僅約70坪，如再提供面積約
    36坪供被上訴人通行，則土地將無法有效利用。又同段125
    地號土地已變更地目為住宅區○地○○道路用地。被上訴人
    現有之房屋並無車庫，被上訴人亦無使用汽車，依被上訴人
    現有住所必要之程度，如開闢寬1.5公尺之巷道（即如圖一
    方案一編號A1所示），應足敷被上訴人機車出入所需，且對
    伊之損害較輕；開闢巷道之面積如經確定後，被上訴人應以
    相當之價格向伊購買或支付償金給伊等語，資為抗辯。
三、按確認法律關係之訴，非原告有即受確認判決之法律上利益
    者，不得提起之，民事訴訟法第247條第1項前段定有明文。
    所謂「即受確認判決之法律上利益」，係指法律關係之存在
    與否不明確，致原告在私法上之地位有受侵害之危險，而此
    危險得以對於被告之確認判決除去之者而言（最高法院52年
    臺上字第1922號判例參照）。本件被上訴人二人主張對上訴
    人所有上述125地號土地有通行權，為上訴人所否認，則被
    上訴人二人對上訴人之上述土地是否有通行權存在？即不明
    確，致被上訴人私法上之地位有受侵害之危險，且此項不明
    確得以確認判決予以除去，是被上訴人提起本件確認通行權
    存在之訴，即有即受確認判決之法律上利益，其訴權存在要
    件即已具備。
四、次按土地因與公路無適宜之聯絡，致不能為通常使用者，土
    地所有人得通行周圍土地以至公路。有通行權人，應於通行
    必要之範圍內，擇其周圍地損害最少之處所及方法為之，為
    民法第787條第1項前段、第2項所明定。而土地是否不能為
    通常使用，應斟酌土地之形狀、面積、位置及用途定之（最
    高法院81年台上字第2453號判決參照）。又妨阻土地與公路
    適宜之聯絡，致不能為通常之使用者，土地所有人得請求除
    去之（最高法院88年台上字第2864號判決參照）。經查：
(一)被上訴人主張：前述114地號土地為被上訴人丁○○所有，
    其上建有加強磚造四層樓房一棟，供己居住之用，同段116
    、117地號土地為被上訴人乙○○○所有，其中117地號土地
    建有加強磚造三層樓房一棟，116地號土地上建有鐵皮平房
    ，作為居住及經營會計師事務所之用，被上訴人二人所有之
    上述土地南邊即同段125 地號土地，係上訴人於民國（以下
    同）92年10月16日依原法院強制執行拍賣程序而取得所有權
    ，被上訴人二人所有之土地對外無聯絡道路，係屬袋地，須
    經由上訴人所有之上述125地號土地出入，除此方法之外，
    別無其他通行方法等情，業據被上訴人提出土地登記簿謄本
    （原審卷第8至12頁）、地籍圖謄本（原審卷第7頁）在卷可
    稽，復為上訴人於第一審所不爭，並經原審及本院受命法官
    至現場履勘屬實，製有勘驗筆錄可憑；兩造間另案返還土地
    案件，受命法官至現場履勘結果，被上訴人二人上述土地上
    房屋屋後無通行道路通行，上訴人於現場亦表示對此履勘結
    果並無意見，此經本院依職權調閱原法院93年訴字22073 號
    返還土地事件案卷查明屬實（見該案卷93年12月8日筆錄）
    。又上訴人已將其所有之上述土地僱工以鐵皮加以圈圍，僅
    留寬約28公分至70公分不等之通路供被上訴人通行之情，亦
    有照片附卷可據（見原審卷第14頁及第15頁），並經本院至
    現場履勘屬實（見本院卷第98頁），顯難供土地之正常使用
    。被上訴人二人所有之上述土地雖均由同段274-4地號土地
    分割出，惟被上訴人二人均主張彼等分割前即經由其南邊
    125地號土地（即現由上訴人投標取得者）通往東崎街，與
    外界聯絡，上訴人又未舉證證明被上訴人二人於分割前有利
    用其他土地通行之事實，上訴人所提之地籍圖謄本（本院卷
    第104頁及105頁）亦不能證明被上訴人二人所有之上述土地
    在分割前有通行其他土地之事實，況上訴人所有之上述125
    地號土地，與被上訴人二人所有之上述地號土地，均係分割
    自同地段274-4地號土地之情，此亦有土地登記謄本可據（
    見本院卷第61至第67頁），兩造之土地既均分割自同一筆土
    地，則被上訴人在無路與外界聯絡之情況下，主張通行上訴
    人之土地，自無不合。被上訴人二人之上述土地既均因與公
    路無適宜之聯絡，致不能為通常使用，則彼等本於袋地通行
    權，訴請確認彼等就上訴人所有之上述125地號土地有通行
    權存在，自屬正當。上訴人雖提出土地分區使用證明書，證
    明其所有上述125地號土地已由道路用地變更為住宅區（見
    原審卷第31頁，本院卷第27頁），惟查被上訴人之上述土地
    對上訴人之前開土地有通行權存在之情，已如上述，不因上
    訴人所有之上述125地號土地是否變更為住宅區而受影響。
    又被上訴人迄今是否已依原法院93年度訴字第2207號返還土
    地事件訴訟上和解筆錄所載內容，將應清除之水泥地、花圃
    等物移去，此乃另案和解筆錄執行名義已否全部執行問題，
    要與本件被上訴人對上訴人所有之系爭土地有無通行權之認
    定無涉，併予明。
(二)關於通行方法部分：被上訴人丁○○所有前述114地號土地
    ，其上建有加強磚造四層樓房一棟，供己居住之用，被上訴
    人乙○○○所有前述116、117地號土地，其中117地號土地
    建有加強磚造三層樓房一棟，116地號土地上建有鐵皮平房
    ，作為居住及經營會計師事務所之用，且均未設車庫，自被
    上訴人上開房屋通行至聯外道路東崎街約僅12.5公尺〔依複
    丈成果圖所示，被上訴人之土地距東崎街約2.5公分，比例
    尺為500分之1，其距離為1250公分即12.5公尺（2.5×500=1
    250）距離非遠，只須徒步通行已足，尚非賴車輛通行不可
    ，被上訴人二人亦未主張利用本件系爭通道供車輛通行，自
    不必考慮車輛通行所須之寬度，惟所留之通道，若僅留設
    1.5公尺之巷道，欲搬運大型家電產品或救護單架進出時，
    尚嫌太窄，故本院認留設2公尺寬度之通路以供行人通行，
    已足供通常使用，再參酌民法第787條第2項規定，有通行權
    人，應於通行必要之範圍內，擇其周圍地損害最少之處所及
    方法為之。若採附圖二即更新方案三所示方法通行，則上訴
    人所有之上述125地號土地，其中編號C1部分供被上訴人通
    行，剩餘之編號C2、C3所示之土地，分置於通行之道路兩旁
    ，無法合併使用，顯非損害最少之方法，兩造於本院亦均不
    採此通行方案。若採附圖一方案二之通行方法，預留編號B1
    所示2公尺寬道路供被上訴人通行，該道路位於上訴人土地
    之最外緣，扣除道路後其餘之全部土地集中為一筆，上訴人
    可以合併使用，顯見其通行之處所及通行方法，對上訴人損
    害最少，兩造於本院亦均主張以此方法通行（兩造僅對所留
    道路之寬度尚有不同意見而已），是此方案顯係對上訴人損
    害最少之處所及方法，最為妥適。
(三)如上所述，本件通行權範圍，宜採附圖一方案二之通行方法
    ，預留編號B1所示2公尺寬道路供被上訴人通行。惟附圖一
    方案二編號B1所示土地上現有樹木、鐵皮圍牆等地上物，有
    相片4幀（見原審卷第14、15頁）附卷可參，顯無法供被上
    訴人通行，是被上訴人併請求上訴人應將前揭土地上之地上
    物剷除，並容忍被上訴人二人通行，亦屬正當。
五、綜上所述，被上訴人本於袋地通行權之法律關係，請求確認
    就上訴人所有上述125地號土地中如附圖一方案二編號B1所
    示面積53.11平方公尺土地，有通行權存在，及上訴人應將
    前述土地上之地上物除去，並容忍被上訴人通行，均屬有據
    ，原審為被上訴人二人勝訴之判決，並就除去地上物部分，
    依兩造之聲請，各酌定相當擔保金額，分別為「准」、「免
    」假執行之宣告，尚無不合（惟其酌定之通行方法應更正為
    如附圖一方案二編號B1所示），理由雖未盡相同，結論則無
    二致，仍應予維持，上訴論旨，指摘原判決失當，求予廢棄
    ，非有理由，應予駁回。
六、末按依民法第787條第1項後段規定，有通行權者，對於通行
    地因此所受之損害，雖應支付償金，惟該條所稱「償金」，
    係指補償土地所有權人不能使用土地之損害，必於有通行權
    者，行使其通行權後，始有是項損害之發生，與通行權無對
    價關係（最高法院86年度台上字第3265號、76年度台上字第
    2646號判決意旨參照）。上訴人雖抗辯依民法第787條第1項
    後段規定被上訴人應支付償金云云，惟揆諸前揭說明，通行
    權與償金二者間既無同時履行抗辯之問題，上訴人此項抗辯
    ，自不影響本院就被上訴人通行權存在與否之認定，附此敘
    明。
七、本件事證已臻明確，兩造其餘攻擊防禦方法及舉證，經核均
    於判決結果不生影響，不予逐一論述，附此敘明。
八、據上論結，本件上訴為無理由，依民事訴訟法第449條第1、
    2項、第78條，判決如主文。
中    華    民    國    95    年    12    月    6    日
                    民事第一庭審判長法  官   吳火川
                                    法  官   饒鴻鵬
                                    法  官   邱森樟
以上正本係照原本作成。
不得上訴。
                                    書記官   鄧智惠
中    華    民    國    95    年    12    月    11    日
                                                      Ｄ
ｄ


司法院資訊處製作；財團法人民間司法改革基金會備份。
